【裁判字號】    97,消債更,1146
【裁判日期】    971225
【裁判案由】    聲請更生程序
【裁判全文】
臺灣高雄地方法院民事裁定          97年度消債更字第1146號
聲  請  人  甲○
代  理  人  莊孝襄律師
上列當事人聲請消費者債務清理事件，本院裁定如下：
    主  文
聲請人甲○自中華民國九十七年十二月二十五日下午五時起開始
更生程序。
命司法事務官進行本件更生程序。
    理  由
一、聲請意旨略以：聲請人甲○前因消費借貸、自用住宅借款、
    信用卡契約等原因，對如附表所示金融機構負有如附表所示
    債務，所負無擔保或無優先權之債務總額未逾新臺幣（下同
    ）1,200萬元。聲請人雖曾於95年間，與無擔保債權銀行中
    之最大債權銀行安泰銀行依金融主管機關協調成立之中華民
    國銀行公會會員辦理消費金融案件無擔保債務協商機制與如
    附表所示之無擔保債權人達成分期還款協議，每月需償還28
    ,795 元，詎聲請人之配偶黃光源於96年間中風，聲請人經
    營攤販維生，每月所得僅約35,000元，除負擔聲請人自身生
    活費用外，還需支出黃光源之醫療及看護費用，每月需支出
    23,500元，實已無能力支付協商款項，係因不可歸責於己之
    事由，致履行有重大困難。名下雖有坐落門牌號碼高雄市苓
    雅區○○○路28巷30之2號土地、房屋，然係貸款購買，至
    今仍未還清，其上仍設有抵押權，且其債務總額高達3,434,
    779元，已有不能清償債務之虞，爰依法聲請准予裁定更生
    等語。
二、按債務人不能清償債務或有不能清償之虞者，得依本條例所
    定更生程序，清理其債務；債務人對於金融機構因消費借貸
    、自用住宅借款、信用卡或現金卡契約而負債務，在聲請更
    生或清算前，應提出債權人清冊，以書面向最大債權金融機
    構請求協商債務清償方案，並表明共同協商之意旨；債務人
    與金融機構協商成立者，不得聲請更生或清算。但因不可歸
    責於己之事由，致履行顯有重大困難者，不在此限；本條例
    施行前，債務人依金融主管機關協調成立之中華民國銀行公
    會會員，辦理消費金融案件無擔保債務協商機制與金融機構
    成立之協商，準用前項之規定，消費者債務清理條例第3 條
    、第151 條第1 項、第5 項、第6 項分別定有明文。本條例
    之立法意旨，在於避免已陷入經濟上困境之消費者，於惡性
    循環之債務窘境中自生自滅，而衍生嚴重之社會問題，難以
    維持安定之社會經濟秩序，故為兼顧債權人、債務人雙方之
    利益，對陷於經濟上困境之消費者，乃允其於消費者債務清
    理條例施行後，得選擇以重建型之更生程序或清算型之清算
    程序清理其債務，藉以妥適調整債務人與債權人及其他利害
    關係人間之權利義務關係，保障債權人獲得公平受償，並謀
    求消費者經濟生活之重建復甦機會。惟對於已與金融機構協
    商成立，或於本條例施行前，已依金融主管機關協調成立之
    中華民國銀行公會會員辦理消費金融案件無擔保債務協商機
    制與金融機構成立協商之債務人，若非因不可歸責於己之事
    由，致履行顯有重大困難，僅係為圖謀減免債務，而不為債
    務之履行，自有違債權契約為誠信契約之本旨，故依消費者
    債務清理條例第151 條第6 項準用同條第5 項前段之規定，
    不得聲請更生或清算，始能避免債務人任意毀諾已成立之協
    商，濫用更生或清算之裁判上債務清理程序，肇致道德危險
    。而此處所謂「不可歸責於己之事由」，難以一概而論，應
    斟酌債務人毀諾時之情事判斷之，如客觀上聲請人之支出增
    多，或收入、收益減少，非其成立協商時所能預期，又如協
    商成立時所定之條件過苛，超越債務人之負擔能力而客觀上
    履行不能，或雖未超過債務人之所得，然留與債務人使用之
    資金過少，使債務人無法維持其基本生活，均屬之。
三、經查：
(一)聲請人曾於95年間與當時最大債權銀行安泰銀行，依「金融
    主管機關協調成立之中華民國銀行公會會員辦理消費金融案
    件無擔保債務協商機制」與如附表所示之無擔保債權人達成
    分期還款協議，每月需償還28,795元，有卷附協議書及還款
    計畫表可參（見本院卷第17頁），已足認定。因尚有積欠中
    國信託商業銀行之房屋貸款未加入前次協商，嗣於97年5 月
    28日聲請人提出全體債權人清冊，以書面向最大債權銀行即
    中國信託商業銀行請求共同協商，惟以聲請人之金錢債務不
    生不能清償之情形為由而遭退件等情，有中國信託銀行97年
    10月3 日函附卷可稽（見本院卷第67頁）。聲請人聲請更生
    ，本院自應先審酌聲請人目前全部收支及財產狀況，評估是
    否已不能維持符合人性尊嚴之最基本生活條件，而有「不能
    清償或不能清償之虞」之情。
(二)聲請人於95年協商成立時，即經營攤販，迄今仍是。嗣96年
    間聲請人之配偶黃光源因中風而需支出龐大之醫療與看護費
    用，此有佑生醫院診斷證明書與繳費明細存卷可查（見本院
    卷第58至59頁）。是聲請人於協商後因配偶罹病而增加扶養
    支出，並非在收入支出全無變動之下任意毀諾，其主張毀諾
    有不可歸責之事由，應屬有據，自得依消費者債務清理條例
    聲請更生。
(三)聲請人主張其每月需支出黃光源之醫療及扶養費用23,500元
    ，並提出佑生醫院繳費明細為證（本院卷第59頁），由該繳
    費明細觀之，每月之醫療費已達18,000元，再加計生活費用
    ，共支出23,500元應屬合理。又黃光遠雖尚有2 名子女黃文
    彬、黃文雄，然其等並無所得，有96年度綜合所得稅各類所
    得資料清單、財產歸屬資料清單在卷可查（見本院卷第78
    頁以下）。則黃文彬、黃文雄並無自立更生之能力，亦無法
    與聲請人共同負擔黃光源之扶養費用，聲請人主張其每月需
    支付之扶養費用23,500元，應可採信。
(四)聲請人主張其每月所得約35,000元，則聲請人之收入扣除前
    開生活費用後，僅餘11,500元，再扣除其自身之生活費用，
    所餘無幾，而聲請人債務高達3,434,779 元，實難想像有清
    償之可能。其無擔保債權部分，雖經前開無擔保債權人以「
    金融主管機關協調成立之中華民國銀行公會會員辦理消費金
    融案件無擔保債務協商機制」所提供優惠加以協商，每月需
    還之款項仍超過前開11,500元，聲請人雖有土地及房屋，然
    此為其自用住宅，若必使其出賣住宅以還債務，將使聲請人
    一家連基本居住亦生問題，況該屋仍在繳納房貸中，其上仍
    設有抵押權，有土地及建物謄本存卷可查（見本院卷第54
    至56頁），縱令出賣亦未必足以清償房屋貸款之餘額，更難
    以取得金錢清償債務，若強令聲請人繼續依協議還款並繳付
    房貸，勢必排擠聲請人每月所需之生活必要支出，並惡化聲
    請人家庭之經濟狀況至絕境，自有違消費者債務清理條例之
    立法目的，是聲請人主張其有不能清償之虞乙節，亦屬有據
    。
四、綜上所述，本件聲請人為一般消費者，並未從事營業活動。
    其雖於95年依辦理消費金融案件無擔保債務協商機制與金融
    機構成立之協商，然係因不可歸責於己之事由，致履行顯有
    重大困難，且債務人有無法清償如附表所示債務之虞情事，
    無法依協議履行亦不可歸責於聲請人，又所負無擔保或無優
    先權之債務，並未逾1,200 萬元。且未經法院裁定開始清算
    程序或宣告破產，復查無消費者債務清理條例第6 條第3 項
    、第8 條或第46條各款所定駁回更生聲請之事由存在，則聲
    請人聲請更生，應屬有據，自應准許。
五、依消費者債務清理條例第45條第1項，裁定如主文。
中    華    民    國    97    年    12    月    25    日
                  民事第四庭  法  官 王奕勛
正本係照原本作成。
本裁定不得抗告。
本裁定已於97年12月25日下午5時公告。
中    華    民    國    97    年    12    月    25    日
                                書記官  莊豐源
附表：
┌──┬────────────┬────────┬───────┐
│編號│債權人                  │金額（新台幣）  │種    類      │
├──┼────────────┼────────┼───────┤
│1   │台北富邦銀行            │114,267元       │現金卡、信用卡│
│    │                        │                │消費款        │
├──┼────────────┼────────┼───────┤
│2   │國泰世華銀行            │256,414元       │信用卡消費款  │
├──┼────────────┼────────┼───────┤
│3   │荷蘭銀行                │48,592元        │信用卡消費款  │
├──┼────────────┼────────┼───────┤
│4   │陽信銀行                │107,361元       │信用卡消費款  │
├──┼────────────┼────────┼───────┤
│5   │聯邦銀行                │113,933元       │信用貸款、信用│
│    │                        │                │卡消費款      │
├──┼────────────┼────────┼───────┤
│6   │匯豐銀行                │453,851元       │、現金卡信用卡│
│    │                        │                │消費款        │
├──┼────────────┼────────┼───────┤
│7   │玉山銀行                │53,797元        │信用卡消費款  │
├──┼────────────┼────────┼───────┤
│8   │寶華銀行                │121,564元       │現金卡        │
├──┼────────────┼────────┼───────┤
│9   │台新銀行                │245,341元       │現金卡        │
├──┼────────────┼────────┼───────┤
│10  │大眾銀行                │178,388元       │信用卡消費款  │
├──┼────────────┼────────┼───────┤
│11  │安泰銀行                │632,378元       │信用貸款      │
├──┼────────────┼────────┼───────┤
│12  │花旗銀行                │100,940元       │信用卡消費款  │
├──┼────────────┼────────┼───────┤
│13  │復華銀行                │121,564元       │現金卡        │
├──┼────────────┼────────┼───────┤
│14  │中國信託商業銀行        │890,823元       │房屋貸款      │
└──┴────────────┴────────┴───────┘


司法院資訊處製作；財團法人民間司法改革基金會備份。
